臺灣宜蘭地方法院民事判決　九十年度訴字第四○一號
　　原　　　告　乙○
　　　　　　　　丁○○
　　　　　　　　己○○
　　　　　　　　丙○○
　　　　　　　　戊○○
　　　　　　　　甲○○
　　被　　　告　庚○○
右當事人間請求塗銷抵押權登記事件，本院判決如左：
    主    文
原告之訴駁回。
訴訟費用由原告負擔。
    事    實
甲、原告方面：
一、聲明：
（一）確認被告對原告及林昱嘉所有坐落宜蘭縣蘇澳鎮○○段一地號上建號二一二號
      之房屋，以宜蘭縣羅東地政事務所羅都字第００七一二七號所設定之新臺幣（
      下同）一百萬元之抵押權不存在。被告應將該抵押權設定登記塗銷。
（二）鈞院九十年度執字第三二０八號之強制執行程序應予撤銷。
二、陳述：
（一）原告之被繼承人林振煌前曾於民國六十一年至六十五年間向被告借款一百零八
      萬三千六百六十八元，並於六十六年十二月十九日提供其所有坐落宜蘭縣蘇澳
      鎮○○段一地號上建號二一二號（以下簡稱系爭建物），設定一百萬元之抵押
      權（以下簡稱系爭抵押權）予被告，上開債務，業於七十六年間全部清償完畢
      ，總計還款一百十一萬九千七百零八元。該債務清償後，原告之被繼承人及原
      告多次催告被告塗銷系爭抵押權，被告均拒不履行，嗣原告之被繼承人於八十
      九年五月十六日死亡，系爭建物由原告及訴外人林昱嘉共同繼承，被告竟於九
      十年三月間以以往清償債務後未取回面額各為十四萬二千元及二十三萬三千元
      之二紙本票（以下簡稱系爭二紙本票）為憑證，向鈞院聲請拍賣抵押物之裁定
      並聲請強制執行。
（二）原告之被繼承人雖曾向被告借款，惟被告以系爭二紙本票，而主張原告之被繼
      承人林振煌尚有三十七萬五千元未為清償，顯非事實。系爭二紙本票並非本於
      借貸關係而簽發。又縱系爭二紙本票係因借貸而簽發，原告否認已收到借款。
      再者，縱認原告之被繼承人已收到借款，系爭二紙本票及其借款債權均已罹消
      滅時效，原告得拒絕清償。雖被告主張因系爭二紙本票而設定抵押權，惟該二
      紙本票與系爭抵押權無關，被告之主張要非可採。
（三）原告及原告之被繼承人林振煌已為清償，詳如後述說明：
  １  兩造均認為真正之清單（詳被告陳述狀附件），已載有清償三十三萬九千元之
      記載。
  ２  原告乙○收支簿及日記帳有原告乙○於羅東支付共計四十一萬七千一百元之記
      載，其中三十萬二千五百元已列入清單（詳原告所提收支簿編號１－９及清單
      編號１－９，合計三十萬二千五百元）；另十一萬四千六百元，即屬清償本件
      系爭二紙本票之債務。
  ３  加計前開１所示清償三十三萬九千元及２所示清償十一萬四千六百元，原告乙○及原告之被繼承人林振煌共計清償四十五萬三千六百元，已逾前開所欠三十
      七萬五千元矣，足證原告已無積欠被告金錢。
（四）對被告抗辯所為之陳述：
  １  被告否認原告提出之收支簿及日記帳之真正，惟該收支簿及日記帳清楚記載每
      次還款之日期、金額及收取人，且上開兩份文書內容亦為相符（徵諸收支簿與
　　　日記帳內有關「屘嬸」之記載，其嬸字均書寫為「嬏」尤明），其中日記帳本
　　　係七十三年、七十四年及七十五年當時之記事本，又記載七十三年、七十四年
　　　及七十五年間之記事，兩份文書亦均老舊泛黃，顯非臨時作成之文書；況該收
　　　支簿及日記帳復與兩造均不否認為真正之清償清單，三者所載內容相符，均足
　　　認前開兩份文書之記載屬實。
　２　被告稱原告主張「七十六年清償完畢」、「相對人提示之單據已分別於六十八
　　　年、七十一年、七十二、七十三年清償」及「七十八年十月三十一日清償屘叔二
　　　萬元」互相矛盾云云。惟查，原告於裁定拍賣抵押之抗告稱：「所有與相對人
　　　往來之借款，已於七十六年清償完畢」、「相對人提示之單據雖已分別於六十
　　　八年、七十一年、七十二年、七十三年清償」，係指原告之被繼承人林振煌所
　　　為之清償記載而言，此觀原告抗告狀謂：「所有與庚○○往來之借款已於民國
　　　七十六年清償完畢，‧‧‧請詳閱當事人林清源、庚○○、林振煌親筆帳款記
　　　錄表（按即被告陳述狀附清償債務清單），且該親筆帳款記錄表上復有六十八
　　　年、七十一年、七十二年、七十三年及最終清償日期七十六年之記載足稽。至
      原告所提收支簿影本記載「七十八年十月三十一日清償屘叔二萬元」，則係原
      告乙○嗣後翻閱其留存之資料，發現其於七十八年十月三十一日清償二萬元予
      庚○○之夫林清源，二者非指同一事項，自無矛盾可言。另被告稱原告主張本
      票已於七十三年清償，然本票既已於七十三年清償，又何來七十六年清償完畢
      ，原告說詞矛盾云云。惟原告所稱「七十六年清償完畢」係指依林振煌記載其
      與庚○○間所有往來借款而言，原告所稱「七十三年清償」則係就被告所提單
      據而言，二者所指不同，亦無矛盾可言。
  ３　至原告庭呈乙○日記帳所載清償金額為三十一萬二千一百元，與原告乙○收支
      簿所載清償金額四十一萬七千一百元，其金額不同係因乙○日記帳僅尋獲其中
      一部（即七十三年至七十五年間之日記帳），其他部分無法尋獲所致，惟現存
      日記帳與收支簿所載相符，足堪信實，被告指原告主張金額不符云云，自無足
      採。
  ４  被告復主張原證一收支簿影本不實云云，惟被告編號一（詳被告九十一年九月
      十九日陳報狀，以下同），係七十二年五月三十一日清償，而原告庭呈之日記
      帳則係七十三年、七十四年及七十五年之日記帳，被告編號一之金額自不會出
      現於原告庭呈之日記帳內。且被告編號一係清償另筆債務，已列入債務清償清
      單，非屬清償本件系爭二紙本票債務，故原告乙○未將該筆列入庭呈明細單內
      。被告編號九所示，七十三年十二月二十五日原告乙○確係清償一萬元，此觀
      原告庭呈日記帳本所載足稽，被告所引資料錯誤，自無足採。
  ５  被告復辯稱清償林清源部分與被告無關云云，惟林清源為被告之夫，被告亦稱
      與原告之被繼承人林振煌之借貸關係「本人與其叔（即先夫）以長輩身份盡力
      協助」、林振煌「向我夫妻借錢」、「我與先夫林清源的財務都是我在掌管」
      云云，坦承借款實係伊夫妻二人所借，今被告卻復稱對林清源之清償與伊無關
      云云，綦無足採。更何況，被告之夫林清源受領之金錢，亦經列入雙方均不爭
      執之清償清單內（詳原告收支簿及清單對照編號５、６、７部分），被告猶執
      詞主張對林清源之清償與伊無關云云，自無可採。
  ６  復按，消費借貸之貸與人，主張借用人之清償款項係屬另筆債務，應由貸與人
      就另筆債務之存在負舉證責任，否則應認借用人所為系爭債務已經清償之主張
      為真實。查被告一再稱：「還款欄三三九０００元是還從五十一年起至六十一
      年間之前債」，「附件一右列一至七項之還款乃是償還五十一年間所借之款項
      」、「土銀之十六萬及七萬九千元‧‧‧不是還十四萬二千元借款及二十三萬
      三千元借款，而是林振煌還五十一年間所借款項」、「附表五右列第一至七項
      用黃色筆圈出之還款，乃是林振煌用於償還五十一年間之借款」、及「右半部
      七筆還款」、「右上半之清償記載係清償之前的其它債務」，主張該三十三萬
      九千元係清償他筆債務，則就該其他債務之存在，應由被告負舉證責任，否則
      應認系爭債務已經清償。查被告迄未能舉證他筆債務存在，自應認系爭債務已
      經清償。
三、證據：提出系爭建物登記謄本、全體共有人同意提起訴訟之同意書、債務清償對
    照表清單、往來帳務收支對照表、原告之收支簿及七十三年至七十五年間之日記
    帳本各乙份及系爭二紙本票為證。
乙、被告方面：
一、聲明：如主文所示。
二、陳述：
（一）本件原告之被繼承人林振煌從六十一年起陸續向被告借款，至六十六年，共借
      款一百萬元，林振煌並於六十六年提供系爭建物設定抵押權作為擔保，雙方言
      明八十一年十二月十八日為清償期，惟林振煌至今仍積欠三十七萬五千元（本
      票二紙，分別為二十三萬三千元及十四萬二千元），按請求權定有清償期者，
      自期限屆滿時即可行使，依民法第一二八條之規定，其消滅時效應自期限屆滿
      時起算（參見最高法院二十九年上字第一四八九號），本件依建物登記謄本他
      項權利部記載，存續期間為六十六年十二月十九日至八十一年十二月十八日，
      清償日期為八十一年十二月十八日，換言之從八十一年十二月十八日期限屆滿
      起算，至九十年原告起訴請求塗銷，時效仍未逾十五年，自無消滅時效問題。
      縱如原告所云，借款時效已消滅，惟依民法第一百四十五條第一項規定，被告
      仍得就抵押物行使權利，聲請拍賣抵押物並聲請強制執行。
（二）原告於委任訴訟代理人之前，未曾否認有收到二張本票借款，僅辯稱上開借款
      已清償，因之原告訴訟代理人否認收到此二筆款，即有所誤會。且原告於臺灣
      高等法院九十年度抗字第二四四八號拍賣抵押物事件，抗告狀理由即稱：所有
      與相對人往來之借款，已於七十六年清償完畢，之後未曾向其借款，且均未見
      相對人前來催取款項之情事，相對人提示之單據已分別於六十八年、七十一年
      、七十二年、七十三年清償，而原告九十一年九月二十七日辯論意旨狀第七頁
      亦承認借款係向被告夫婦二人所借，並稱被告之夫林清源受領之金錢，亦經列
      入雙方不爭執之清償清單內，而被告於拍賣抵押物所提出之單據即系爭二紙本
      票及抵押權設定契約與他項權利證明書，則原告九十年五月三日準備書狀原證
      一收支簿影本所記載：七十八年十月三十一日清償屘叔二萬元，如果七十六年
      已全部清償完畢，且上開收支簿早已在乙○手中，而非臨訟所記載，又何來七
      十八年清償二萬元呢？原告既稱係向被告夫婦借款，且於七十六年已全部清償
      ，之後未曾再借款。可見抗告狀說詞與原告所提收支簿記載相互矛盾，被告否
      認上開收支簿記載之真正，僅原告片面之記載，未經被告方面簽名或蓋章，且
      借款憑據亦仍在被告手中，原告空言已清償，即屬無據！況且依第四項說明，
      被告於抗告狀所提出之憑據，即系爭本票二紙，而原告抗告狀亦稱：被告所提
      示之單據已分別於六十八年、七十一年、七十二年、七十三年清償，如果系爭
      本票二紙本票，原告早於七十三年已全部清償完畢，又何來七十八年仍有所謂
      清償二萬元呢？可見說詞前後矛盾，所謂債已全部清償云云，即與事實不符。
      被告否認原告乙○所提收支簿及日記帳本等記載之真實性，完全是原告方面片
      面之記載，並無被告簽收之記載，是否乙○筆跡亦令人質疑，被告否認有收到
      上開清償款項，且原告收支簿之記載，恐係臨訟所為，否則豈會一頁收支簿竟
      可記載七十二年至七十八年長達六年收支狀況，且既為收支簿，豈會僅記載支
      出，且僅所謂清償被告款項而已呢？亦與原告提出所謂日記帳本七十三年至七
      十六年筆記均有收入與支出之記載不符，可見是事後臨訟所為。
（三）被告所編編號一即七十二年五月三十一日二萬元部分：未曾出現在原告九十一
　　　年三月二十日所庭呈明細單：參、林清源、庚○○在羅東對本人收執之內，而
　　　原告九十一年三月二十日所庭呈明細單：參、所載在羅東對原告收執時間、金
　　　額亦與原告乙○八十九年制作往來收支帳款收支簿，此部分亦為原告乙○所自
　　　行制作，記載由羅東支付係七十六年三月三十一日金額為十一萬四千六百元不
　　　符，而原告乙○八十八年九月所記載明細表卻記載七十二年五月三十一日至七
　　　十八年十月三十一日由羅東乙○支付四十一萬七千元，亦前後不符。
（四）原告主張系爭支票已清償，並庭呈明細表乙份，經查係原告所自行制作，並無
      被告簽收之字跡，且依前述說明，金額均不相符，且內容記載竟有七十八年仍
      有還款記載，與其抗告狀主張：七十六年已全部清償完畢，之後未曾再自被告
      方面借款，前後矛盾，更足認上開記載之不實，且支票正本仍在被告手中，原
      告空言主張已清償完畢，並稱向被告清償云云，並無清償之證據，亦無被告簽
      收之筆跡或蓋章，且未舉證說明，即屬無據。原告所謂：七十八年之還款非指
      同一事項，則究竟是指那一事項？還款之原因必為借款，那借款又是指那一筆
      借款，原告既稱七十六年已全部還清，之後從未再借款，又何來還款呢？所謂
      自無矛盾可言云云，亦屬矛盾之詞。
（五）原告主張被告所提出債務清單右上半部七筆還款，即係清償系爭二紙本票，此
      點為被告所否認，此點應由原告就已清償之事實提出證明，否則空言已清償，
      即屬無據，茲分別說明理由如后：
　１  經查依被告所提出債務清單原本觀之，右上半部七筆還款與左半部之任何一筆
      借款，不論還款時間及清償金額均不相符，因之上開記載即無法證明與系爭二
      紙票據清償有關。
　２  況且右上半部，除第一項五十九年四月二十一日覺書十萬元押金，第二項六十
      一年十二月三十一日本票十四萬二千元，第三項六十一年十二月三十一日本票
      二十三萬二千元，因未清償，被告仍保有覺書及本票正本外，第十項六十五年
      五月二十二日支票也還在原告手中未清償。
　３  且依左半部已清償款項，依該債務清單記載慣例，均載明於左半部內，如第四
      項三萬零九百元，載明：七十三年十月七日結還，第五項載明：七十四年十月
      三十一日付清，第六項載明：七十五年三月三十一日、七十五年四月三十日各
      開付二萬元結清，第七項載明：七十四年十月三十一日付清，第八項載明：七
      十三年七月二十九日結還，第九項：七十五年二月二十二日開付七十五年五、
      七、十月及七十六年一、三月低支票付清，可見右上角記載之入款金額與左上
      角第一、二、三項金額之清償無涉，否則依同樣記載方式，應會記載付清結還
      等字眼，且係林振煌記載年月日及還清字眼，而非如右上角係被告夫婦記載轉
      入或入現字眼，完全與已結清每一筆記載完全不同，可見被告辯稱上開記載與
      清償系爭二筆款項無涉，即屬有據。原告空言主張已清償系爭票據款項云云，
      既無還款證明，亦無被告簽收之憑據，且票據正本仍在被告手中，而筆記資料
      係原告單方面記載資料，並無被告任何簽收之記載，空言主張已清償完畢，即
      屬無據。
三、證據：提出覺書、面額四萬二千五百六十元之支票、系爭抵押權設定契約書、原
    告所寄之存證信函、被告所寄之存證信函、店房租賃契約書各乙份為證，並聲請
    調閱本院九十年度羅拍字第九十號、九十年度執字第三二０八號及臺灣高等法院
    九十年度抗字第二四四八號卷宗。
    理    由
壹、程序方面：
一、本件原先僅有原告乙○、丁○○提起訴訟，嗣於本院審理時，原告己○○、丙○○、戊○○、甲○○亦追加訴訟而為原告，核屬民事訴訟法第二百五十五條第一
    項第二款所規定請求之基礎事實同一者之情形，應予准許。又原告乙○、丁○○
    原先提起本件訴訟而為權利之行使，於本院審理時已徵得系爭建物之全體共有人
    包括嗣後追加為原告之己○○、丙○○、戊○○、甲○○及訴外人林昱嘉之同意
    ，此有原告乙○、丁○○提出之全體共有人同意提起訴訟之同意書乙份為證，復
    經本院通知後，訴外人林昱嘉及其法定代理人林智雯亦表示同意書確屬本人所同
    意，此有訴外人林昱嘉及其法定代理人林智雯之陳報狀乙紙附卷可憑，是本件訴
    訟之權利行使，符合民法第八百二十八條第二項之規定，先予敘明。
二、本件原告起訴原係請求塗銷系爭抵押權，嗣於本院審理時，除追加請求確認系爭
    抵押權不存在以外，另追加請求撤銷本院九十年度執字第三二０八號強制執行程
    序。查原告請求確認系爭抵押權不存在而應予塗銷及請求撤銷本院前開強制執行
    程序之訴訟，其基本事實均為系爭抵押權是否有效存在之問題，核屬民事訴訟法
    第二百五十五條第一項第二款所規定請求之基礎事實同一者之情形，亦應予以准
    許。至被告抗辯兩者之基本事實不同一、原告應就追加之訴補繳裁判費、訴外人
    林昱嘉所同意者並無包括追加之訴云云，惟查：原告所為追加之訴基本事實仍屬
    系爭抵押權是否有效存在之問題，已如前述，而原告追加訴訟後其所受之利益並
    未因此而增加，自無需另行補繳裁判費，而訴外人林昱嘉業已同意原告提起請求
    塗銷系爭抵押權之訴訟，解釋上，其同意範圍亦應包括嗣後原告基於同一基本事
    實而追加之訴訟，是被告前開關於程序上之辯解，委無足採。
貳、實體方面：
一、原告起訴主張：原告之被繼承人林振煌前曾於六十一年至六十五年間向被告借款
    一百零八萬三千六百六十八元，並於六十六年十二月十九日提供其所有之系爭建
    物，設定系爭抵押權予被告，上開債務，業於七十六年間全部清償完畢，總計還
    款一百十一萬九千七百零八元。該債務清償後，原告之被繼承人及原告多次催告
    被告塗銷系爭抵押權，被告均拒不履行，嗣原告之被繼承人於八十九年五月十六
    日死亡，系爭建物由原告及訴外人林昱嘉共同繼承，被告竟於九十年三月間以以
    往清償債務後而未取回之系爭二紙本票為憑證，向鈞院聲請拍賣抵押物之裁定並
    聲請強制執行，查系爭二紙本票非本於借款而簽發，與系爭抵押權之設定無關，
    原告之被繼承人亦未收到借款，且系爭抵押權所擔保之債權及系爭二紙本票債權
    均已罹於時效而消滅，原告得拒絕清償，況原告之被繼承人積欠被告之債務已清
    償完畢，系爭抵押權應隨同歸於消滅，爰依系爭建物之所有人主張物上請求權之
    法律關係請求確認系爭抵押權不存在而應予塗銷，並請求撤銷鈞院九十年度執字
    第三二０八號之強制執行程序等語。
二、被告則以：原告前已未否認收受系爭二紙本票之借款，嗣後否認，自無可採，又
    原告所提之相關收支簿、日記帳本等資料均屬原告所片面製作，被告否認其為真
    正，系爭抵押權所擔保之債權並未清償完畢，亦未罹於時效，即使已罹於時效，
    被告仍得就抵押物行使權利而取償，原告請求之本件訴訟，於法無據等語，資為
    抗辯。
三、原告起訴主張原告之被繼承人林振煌前曾於六十一年至六十五年間向被告借款一
    百零八萬三千六百六十八元，並於六十六年十二月十九日提供其所有之系爭建物
    ，設定系爭抵押權予被告，嗣原告之被繼承人於八十九年五月十六日死亡，系爭
    建物由原告及訴外人林昱嘉共同繼承，被告於九十年三月間以系爭二紙本票為憑
    證，向本院聲請拍賣抵押物之裁定並聲請強制執行之事實，業經原告提出系爭建
    物登記謄本及系爭二紙本票為證，並經本院調閱本院九十年度羅拍字第九十號、
    九十年度執字第三二０八號及臺灣高等法院九十年度抗字第二四四八號卷宗審核
    屬實，且被告對此亦不爭執，堪信為真實。原告復主張系爭二紙本票非本於借款
    而簽發，與系爭抵押權無關，且原告之被繼承人未收到借款，系爭抵押權所擔保
    之債權及本票債權均已罹於時效而消滅，且已全部清償完畢，系爭抵押權亦應隨
    同消滅等語；被告則辯稱被告先前並未否認收受系爭二紙本票之借款，而系爭抵
    押權所擔保之債權並未罹於時效，縱罹於時效，被告仍得就抵押物求償，況該債
    權並未清償完畢等語。查原告原先起訴時係以系爭抵押權所擔保之債權已罹於時
    效且已全部清償為由，而主張系爭抵押權應隨同消滅，嗣於委任訴訟代理人後始
    主張系爭二紙本票非本於借款而簽發、與系爭抵押權設定無關、未收到借款云云
    ，姑不論原告主張之事實已互為矛盾，原告既主張系爭二紙本票非本於借款而簽
    發、與系爭抵押權設定無關、未收到借款云云，自應負其舉證之責，原告既未舉
    證證明，任意否認而為主張，顯不足採，合先敘明。是兩造之爭點僅在於：系爭
    抵押權所擔保之債權是否罹於時效？如已罹於時效，被告能否就抵押物求償？系
    爭抵押權所擔保之債權是否已全部清償完畢？
四、經查：
（一）系爭抵押權所擔保債權之清償日期，依照原告所提出之系爭建物登記謄本及被
      告所提之系爭抵押權設定契約書之記載，約定為八十一年十二月十八日。查系
      爭建物登記謄本及系爭抵押權設定契約書之內容既為兩造所不爭執，原告復未
      提出其他證據以證明系爭抵押權所擔保之債權有另行約定清償期間，則截至目
      前為止，系爭抵押權所擔保之債權顯然尚未逾越十五年之消滅時效期間，是原
      告主張系爭抵押權所擔保之債權已罹於時效而消滅云云，不足為採。又按當事
      人主張有利於己之事實者，就其事實有舉證之責任，民事訴訟法第二百七十七
      條前段定有明文。原告主張系爭抵押權所擔保之債權業已全部清償完畢，為被
      告所否認，則此項事實，自應由原告負舉證之責，先予敘明。
（二）原告主張系爭抵押權所擔保之債權業已全部清償完畢，固據其提出債務清償對
      照表清單、往來帳務收支對照表、原告之收支簿及七十三年至七十五年間之日
      記帳本各乙份為證，惟查：
  １  查兩造均不爭執為真正之債務清償對照表清單上左半部之記載中，除系爭二紙
      本票合計三十七萬五千元及五十九年四月二十一日覺書十萬元、六十五年五月
      二十二日四萬二千五百六十元之四筆債務以外，其餘債務均有記載「結還」、
      「付清」、「還款」等字樣並記載相關日期，而上述未記載「結還」、「付清
      」、「還款」等字樣之四筆債務，其債務憑證之原本即系爭二紙本票、彰化銀
      行六十五年五月二十二日票號五八二六一八號面額四萬二千五百六十元之支票
      乙紙及五十九年四月二十一日所立之覺書乙紙均仍由被告所保留，此亦經被告
      於九十一年三月二十日庭呈在卷（經核與卷附影本相符後當庭發還），是未於
      清單上左半部記載「結還」、「付清」、「還款」等字樣之四筆債務之憑證原
      本均仍在被告處，應非屬巧合之情形，則被告主張連同系爭二紙本票在內之四
      筆債務均仍未清償等語，應屬可採。又原告主張系爭二紙本票債務之二十三萬
      三千元及十四萬二千元，其清償之記載分別為前述債務清償對照表清單上右半
      部所記載之二十三萬九千元（六十八年三月二十三日十六萬元及六十八年五月
      九日七萬九千元）及十萬元（七十一年一月二十四日二萬元、七十二年五月二
      萬元、七十三年二月二十九日一萬元、同年五月三十一日三萬元及同年九月二
      十日二萬元）云云，然系爭二紙本票之金額與原告所主張之前開金額並不相符
      ，何以二十三萬三千元會以二十三萬九千元作為清償之金額？何以十四萬二千
      元反而以十萬元作為清償之金額？原告對此並未進一步說明，是被告辯稱前述
      債務清償對照表清單上右半部之記載並非系爭二紙本票債務之清償記錄等語，
      堪予採信。
  ２  又原告所提出之收支簿及七十三年至七十五年間之日記帳本各乙份，被告否認
      其為真正，自應由原告證明其所提出之收支簿及七十三年至七十五年間之日記
      帳本之真正。原告雖主張該收支簿及日記帳清楚記載每次還款之日期、金額及
      收取人，且上開兩份文書內容亦為相符（徵諸收支簿與日記帳內有關「屘嬸」
　　　之記載，其嬸字均書寫為「嬏」尤明），其中日記帳本係七十三年、七十四年
　　　及七十五年當時之記事本，又記載七十三年、七十四年及七十五年間之記事，
　　　兩份文書亦均老舊泛黃，顯非臨時作成之文書，況該收支簿及日記帳復與兩造
　　　均不否認為真正之清償清單，三者所載內容相符，均足認前開兩份文書之記載
　　　屬實云云，惟查：原告所提出之收支簿及七十三年之日記帳本中，雖均有七十
　　　三年二月二十八日、五月三十日及九月二十日分別清償「屘嬸」一萬元、三萬
　　　元及二萬元之記載，且與兩造所不爭執為真正之債務清償對照表清單上右半部
　　　所記載七十三年二月二十九日一萬元、同年五月三十一日三萬元及同年九月二
　　　十日二萬元相符，然該等收支簿及日記帳本既為原告之片面記載，則該等收支
　　　簿及日記帳本內容之真實性仍有待其他佐證予以證明，是原告所提出收支簿及
　　　日記帳本，仍無法直接證明系爭抵押權所擔保之債權已全部清償之事實。
五、綜上，原告所提之證據不足以證明系爭抵押權所擔保之債權已全部清償完畢，則
    原告基於物上請求權之法律關係請求確認系爭抵押權不存在，並請求判命被告應
　　塗銷系爭抵押權設定登記及請求撤銷本院九十年度執字第三二０八號之強制執行
　　程序，為無理由，應予駁回。
六、本件事證已臻明確，兩造其餘攻擊、防禦方法及舉證，核與判決結果無影響，爰
    不一一論述，併此敘明。
七、結論：原告之訴為無理由，依民事訴訟法第七十八條、第八十五條第一項，判決
    如主文。
中　　　華　　　民　　　國　　九十一　　年　　　十　　　月　　二十八　　日
                                臺灣宜蘭地方法院民事庭
~B法　　　官　林俊廷
右為正本係照原本作成。
如對本判決上訴，須於判決送達後廿日內向本院提出上訴狀（須附繕本）。
中　　　華　　　民　　　國　　九十一　　年　　　十　　　月　　二十九　　日
~B法院書記官　黃月雲
